【裁判字號】    95,台上,4900
【裁判日期】    950907
【裁判案由】    常業竊盜
【裁判全文】
最高法院刑事判決            九十五年度台上字第四九００號
    上  訴  人  戊○○
                        號在.
                丁○○
                        1巷1.
                甲○○
                        30號.
                乙○○
                        40之.
                丙○○
                        1巷1.
上列上訴人等因常業竊盜案件，不服臺灣高等法院臺中分院中華
民國九十五年五月三十日第二審判決（九十五年度上訴字第八六
三號，起訴案號：臺灣彰化地方法院檢察署九十四年度偵字第五
二七七號、第六五八七號【原判決贅載併辦案號：第七五三六號
】），提起上訴，本院判決如下：
    主  文
上訴駁回。
    理  由
按刑事訴訟法第三百七十七條規定：上訴於第三審法院，非以判
決違背法令為理由不得為之；是提起第三審上訴，應以原判決違
背法令為理由，係屬法定要件；如果上訴理由狀並未依據卷內訴
訟資料具體指摘原判決不適用何種法則或如何適用不當，或所指
摘原判決違法情事，顯與法律規定得為第三審上訴理由之違法情
形不相適合時，均應認其上訴為違背法律上之程式，予以駁回。
本件原判決維持第一審法院依牽連犯，分別從一重論處上訴人戊
○○、丁○○、甲○○、乙○○、丙○○共同以犯竊盜罪為常業
罪刑（戊○○處有期徒刑二年十月，並於刑之執行前令入勞動場
所強制工作三年、丁○○處有期徒刑二年六月、甲○○處有期徒
刑二年二月、乙○○處有期徒刑一年十月、丙○○處有期徒刑一
年六月）之判決，分別駁回上訴人等在第二審之上訴。戊○○之
上訴意旨略稱：（一）依原判決引用之第一審事實認定，向鴿主
要求匯寄金錢者，僅對鴿主稱：「你鴿子在我手中，如果要鴿子
回去，就要依指示匯款」，該等言語任何人聽聞後，均不致心生
畏怖，如何能論以恐嚇取財罪名，原判決認定戊○○所為構成恐
嚇取財罪，復未查明究係何人對鴿主恫嚇及有何證據證明戊○○
與實施恫嚇者間有犯意聯絡，有適用法則不當及認定事實不依證
據之違法。（二）原判決引用第一審判決記載之犯罪事實，認定
：「傅碧珠、戊○○、丁○○、丙○○、乙○○、甲○○、張宗
壽、綽號『發仔』、『塔馬』及其他年籍不詳之成年人，共同基
於意圖為自己不法所有之常業竊盜犯意及恐嚇取財概括犯意聯絡
，自民國九十四年三月間起，共組常業竊盜、恐嚇取財之犯罪集
團」，惟依該判決附表所載，被害人最初遭恐嚇之時間，係九十
四年四月二十二日，警方監聽戊○○電話之時間，則在九十四年
五月二十三日，均不足以認定戊○○於九十四年三月間起即與傅
碧珠等人共組常業竊盜、恐嚇取財之犯罪集團，原判決仍引用第
一審判決之上開事實認定，自屬採證違法。（三）丙○○於警詢
及偵查中係供稱：「我出海捕魚時，鴿子停在船上，我抓來賣給
戊○○」、「是我打電話給戊○○，問他要不要買鴿子」、「討
海人生活困苦，才會抓到鴿子賣給他們」、「我不知道他（指戊
○○）為何要向我買」；甲○○在警詢及偵審中係供稱：「（問
：警方所查扣賽鴿二九隻有幾隻是向丙○○購買﹖）有一隻是向
丙○○購買，其他二十八隻是向我同鄉的捕魚人購買的」、「扣
案的鴿子二十九隻是向同鄉的漁民買的，要買賣的」、「約販賣
一百多隻，每隻新臺幣（下同）一千一百元，鴿子是飛到別人的
船上，我再向別人購買」；乙○○於警詢及偵審中係供稱：「我
沒有網鴿，我只是幫戊○○去港口幫他收鴿子」、「我和甲○○
都是幫戊○○向不特定漁民以每隻一千一百元價格給他」、「我
沒有架設鴿網，我都是向漁民收購，然後分別養在我跟甲○○家
旁」、「（問：是否曾將買來的鴿子交給戊○○？何時交給他？
）有，大約從今年三月份起」、「我有賣三隻鴿子給戊○○，每
隻鴿子一千元，鴿子是飛到我船上被我抓到的，戊○○都在港口
收購鴿子」，足證戊○○係透過丙○○、甲○○、乙○○等人，
向漁民收購漁民捕獲之鴿子，並無竊取鴿子之行為，與丙○○等
人亦無竊取鴿子之犯意聯絡及行為分擔，自與竊盜罪之構成要件
不符；且在無積極證據足以證明戊○○與行竊者，有犯意聯絡及
行為分擔之情形下，亦不能遽論戊○○以竊盜罪名。而依丙○○
等人上開供述，足認戊○○係向彼等收購鴿子，彼等亦未告知鴿
子來源，戊○○主觀上對收購之鴿子係贓物乙事，能否明確認知
，已值斟酌；即令戊○○有贓物之認識，亦僅應論以贓物罪，而
非竊盜罪，原判決仍維持第一審論處戊○○常業竊盜罪刑之判決
，駁回戊○○在第二審之上訴，顯屬違背證據法則。（四）原判
決引用第一審判決附表所示之被害人之鴿子，究係何時遺失？關
係原判決認定戊○○及其餘共犯之行竊時間及次數，並可據以判
斷戊○○是否有恃以維生之常業犯行及其犯罪情節之輕重，自有
調查之必要，要難僅憑被害人等遭恐嚇之時間，遽爾推論鴿子遭
竊之時間，戊○○於原審即聲請傳喚柯其燐等七十八位被害人作
證，原審未予調查，顯有應於審判期日調查之證據未予調查之違
法。（五）依原判決引用之第一審判決附表所載，該七十八名被
害人遭恐嚇之時間，僅有十五天，則竊盜次數，最多亦祇有十五
次，依常情而論，原審共同被告傅碧珠將買的鴿子交予「發仔」
，以恐嚇鴿主，應會以分批通知之方式行之，本件鴿子縱令係以
竊盜方式取得，亦難認恐嚇時間即係竊取鴿子之時間，應認竊取
鴿子之次數，必定少於恐嚇次數，原判決未查明鴿子失竊時間、
地點及行竊者以何方式竊取，即以戊○○於短短數月間共犯如第
一審判決附表一、二所示之七十餘件竊盜犯行，推論戊○○係恃
竊盜維生，有認定事實不憑證據及證據調查未盡之違法。（六）
原判決引用第一審判決，認定戊○○所犯係常業竊盜罪，但未說
明其何以係恃竊盜維生，已屬理由不備；況且戊○○係以木工維
生，有在職證明書乙份為證，且被害人等遭恐嚇之時間，僅短短
一個多月，又非每日均有竊盜行為，戊○○實際所得不過一萬餘
元，自難認戊○○係竊盜罪之常業犯。（七）原判決引用之第一
審判決，對戊○○如何有犯罪習慣，均未認定、說明，對戊○○
為何應宣告強制工作，亦未論述，即依竊盜犯贓物犯保安處分條
例第三條第一項第二款規定，對戊○○宣告強制工作，自屬理由
矛盾及理由不備。（八）第一審判決未詳酌戊○○之犯罪動機、
手段、所得利益及犯後態度，並衡量比例原則，對戊○○為妥適
之量刑，自屬違法。丁○○之上訴意旨略稱：（一）丁○○平日
以捕魚為業，並未在小琉球某水塔附近張網捕鳥，戊○○證稱：
「是丁○○在張網，我在外面看」、「丁○○在抓鳥，他在小琉
球某水塔附近張網，長約二十丈，高約十尺」，並非事實，原判
決徒以戊○○不實之供述，作為認定丁○○犯罪之證據，自屬率
斷；就戊○○供述之丁○○張網捕鳥地點，亦未查明。又000
0000000號、0000000000號行動電話，丁○○
未曾持用，監聽錄音亦非丁○○之聲音，丁○○於原審曾具狀聲
請勘驗監聽錄音帶，原判決未予調查，又未說明無調查必要之理
由，有應於審判期日調查之證據未予調查之違法。（二）原判決
認定丁○○與戊○○等人係擄鴿勒贖之共犯，但未說明其何以與
戊○○等人有犯意聯絡及行為分擔，復未查明丁○○抓鳥之鳥網
架於何處，有判決不載理由之違法。（三）丁○○平日以捕魚為
業，原判決論以常業竊盜罪，自有違誤。丙○○之上訴意旨略稱
：（一）丙○○並無原判決引用之第一審判決所認定之犯罪行為
，原判決未說明認定丙○○有上開犯罪行為所憑之證據及其理由
，有判決理由不備及理由矛盾之違法。（二）丙○○並未在船上
架網捕鴿，遍查全卷，亦無丙○○捕鴿之網扣案，原判決認定丙
○○係架設鳥網捕鴿，自屬違法。（三）丙○○以捕魚為業，因
獲悉戊○○在收購鴿子，乃將在漁船上捕獲之迷途鴿子售賣予戊
○○，所犯祇能構成侵占遺失物罪，亦不能論以常業犯。甲○○
之上訴意旨略稱：甲○○平日係以修理機車為業，因友人介紹得
知戊○○收購鴿子，始在琉球漁港向漁民以每隻一千元之價格收
購鴿子轉售予戊○○，並未參與恐嚇鴿主之行為，所為應祇構成
刑法第三百四十九條之收受贓物罪，自非常業竊盜。原判決就甲
○○對本件犯罪，如何與戊○○等人有犯意聯絡及行為分擔，未
予說明，有判決不載理由之違法。乙○○之上訴意旨略稱：乙○
○平日係以擔任潛水教練維生，雖曾以每隻一千元之價格收購鴿
子轉售予戊○○，但並未參與恐嚇鴿主之行為，所為應祇構成刑
法第三百四十九條之收受贓物罪，自難論以常業竊盜罪。原判決
就乙○○對本件犯罪，如何與戊○○等人有犯意聯絡及行為分擔
，未予說明，有判決不載理由之違法各等語。
惟查：原判決引用第一審判決記載之事實、證據及理由，依憑戊
○○於警詢供稱：「是丁○○在張網，我在外面看」、「丁○○
在抓鳥，他在小琉球某水塔附近張網，長約二十丈，高約十尺」
、傅碧珠、戊○○、丙○○、甲○○、乙○○在第一審之供述、
證人即被害人柯其燐、陳錫亮、李昆林、黃俊能、黃平祥、吳明
村、蕭家和、蘇世鴻、王丕富、黃信振、童永亮、林明輝、蔡新
改、陳清贊、陳寶裕、陳孟青、梁明文、曾安崑、戴永哲、劉鎗
、翁崑霖、邱順勇、林豐敏、陳彥達、邱振福、陳國林、吳得富
、阮志忠、宋智勤、陳甘棠、蕭清淨、卞春香、何明享、陳金朗
、陳開枝、陳振吉、黃龍淵、陳民政、賴泓吉、林滿玲、張添財
、許星亮、曾松光、黃國軒、謝柑露、楊育智、莊明儒、黃基順
、施新輝、成斌、許春木、尤塗、許自發、林東禾、黃浩、蔡德
利、張銘謙、劉棹柳、戴世奇、游祥立、許丙申、陳俊堯、蘇敬
治、王榮堂、陳俊宏、蘇錦源、簡志忠、劉耀州、陳金朗、張瑞
彬、陳昆欣、陳麗華、蕭慶林、楊宗直、張新祈、陳明泉、吳自
然、陳信村於警詢之證述、除許春木、陳信村外之其餘被害人提
出之匯款單共七十七張、戊○○使用之0000000000號
行動電話與甲○○、乙○○、丙○○通話之通訊監察內容譯文、
錄音資料、傅碧珠以他人名義匯款予戊○○之匯款單三紙、傅碧
珠匯款或提款時之監視器翻拍照片十三幀、中華郵政股份有限公
司豐原郵局九十四年七月二十六日營字第０九四五０三００八八
號函及附件匯款單影本、戊○○使用之0000000000號
行動電話及傅碧珠使用之0000000000號行動電話各一
支、於甲○○住處扣得其竊得之賽鴿二十九隻、於乙○○住處扣
得其竊得之賽鴿八隻、郵政儲金簿一本、提款卡一張及其所有供
犯罪所用之0000000000號行動電話一支、於丙○○住
處扣得郵政儲金簿一本、提款卡一張及其所有供犯罪所用之00
00000000號行動電話一支等證據資料，認定上訴人等分
別有其事實欄所載之犯行，已於理由內詳敘其調查證據之結果、
各該供述證據有無證據能力及其取捨證據認定之理由。並就丁○
○否認犯罪所執之辯解，認非可採，予以指駁。復依憑調查證據
之結果，說明：「傅碧珠、戊○○、丁○○、丙○○、乙○○、
甲○○、張宗壽、綽號『發仔』、『塔馬』及其他年籍不詳之成
年人，欲以『擄鴿勒贖』之方式恐嚇取財，事前業已知悉而具有
共識，此從捕獲鴿子時，係將鴿主資料層層上報，而待上層取得
鴿主匯款後，則層層下轉通知釋放鴿子，其犯罪組織層次清晰可
明，顯然渠等間存有犯意之聯絡，縱其組織成員僅各自分擔部分
犯行，而推由其他共犯參與其他犯行，各該被告就全部之常業竊
盜、恐嚇取財部分亦仍成立刑法上之共同正犯，要屬當然」、「
被告等人（即上訴人等及傅碧珠、張宗壽）於短短數月間即共同
犯有如附表一、二所列之七十餘件竊盜犯行，犯罪所得甚鉅，顯
足恃此維生，縱被告等人另有其他職業，亦無礙其恃竊取維生之
常業竊盜犯行之成立」。復列舉理由，說明：「無勘驗0000
000000號、0000000000號行動電話監聽錄音帶
之必要」。從形式上觀察，原判決並無理由不備、理由矛盾、認
定事實不憑證據、採證違背證據法則及應於審判期日調查之證據
未予調查等違背法令之情形。戊○○上訴意旨（三）、（六）、
丁○○上訴意旨（二）、（三）、丙○○上訴意旨（一）、（三
）及甲○○、乙○○上訴意旨，均置原判決事實欄明確認定及理
由內詳予說明之事項於不顧，仍執原判決已詳細敘明之事項，就
事實審法院無違於證據法則之採證認事自由判斷職權之合法行使
，再為單純事實上爭執，均非合法之第三審上訴理由。再依原判
決引用之第一審判決附表一、二所示，各該附表記載之時間，係
被害人柯其燐等人遭恐嚇取財及匯寄因受恐嚇而交付金錢之時間
，並非渠等所有賽鴿遭竊取之時間；而警方於九十四年五月二十
三日起監聽戊○○電話，乃警方偵辦本案蒐證之時間，顯非上訴
人等實施竊取賽鴿之犯罪時間；至於原判決引用之第一審判決事
實認定：「傅碧珠、戊○○、丁○○、丙○○、乙○○、甲○○
、張宗壽、綽號『發仔』、『塔馬』及其他年籍不詳之成年人，
共同基於意圖為自己不法所有之常業竊盜犯意及恐嚇取財概括犯
意聯絡，自九十四年三月間起，共組常業竊盜、恐嚇取財之犯罪
集團」，則係指上訴人等夥同傅碧珠、張宗壽等人共同謀議犯本
件常業竊盜及恐嚇取財等罪之時間係自九十四年三月間起，並非
上訴人等實際實施本件犯罪之時間；原判決引用第一審判決上開
事實認定與附表一、二之記載，並無不符，而上訴人等實施本件
連續恐嚇取財犯行之時間，應係上開附表一、二所載之時間，至
於實施竊盜行為之時間，則應在遂行恐嚇取財犯行之前，此部分
採證法則之運用，與證據法則無違。戊○○上訴意旨（二）執此
指摘原判決採證違法，顯不足以辨識原判決已具備違背法令之形
式要件。又戊○○及其原審選任辯護人楊振裕律師，於原審均未
為調查證據之聲請；而原審審判長於審判期日，詢問戊○○及其
選任辯護人楊振裕律師：「尚有證據請求調查﹖」，復均未聲請
調查其他證據（見原審卷第九十頁背面、第九一頁）。戊○○上
訴意旨（四）至法律審之本院，始又執原審未依其聲請傳喚柯其
燐等七十八位被害人作證等語，指摘原判決有應於審判期日調查
之證據未予調查之違法，自非依據卷內資料而為主張。至於上訴
人等確實遂行竊取賽鴿之犯罪時間，原判決雖未具體認定，惟犯
罪時間、地點，除有特殊情形外，並非構成犯罪事實之要素，有
罪判決關於時間、地點之記載，旨在辨別犯罪之個別性；故依訴
訟資料為此記載，已達於可得而定之程度，而無礙於犯罪個別性
之辨別者，即不生違背法令之問題。依原判決引用之第一審判決
附表一、二所載，上訴人等實施本件竊盜行為之時間，應在渠等
遂行本件恐嚇取財犯行之前，則上訴人等竊盜之犯罪時間，顯已
達可得而定之程度，且與犯罪個別性之辨別無礙，已不生違背法
令之問題；況且上訴人等雖於同一日遂行數次恐嚇取財犯行，惟
渠等竊取用以恐嚇之各該賽鴿的時間，並非必然為同一日；其行
竊次數，更非必然少於恐嚇取財之次數；況且縱令於同一日行竊
數隻賽鴿，亦非僅有單純一罪一種情形；第一審判決執被害人等
遭恐嚇取財之次數及在甲○○、乙○○處經查獲竊得賽鴿贓物之
情形，說明戊○○於短短數日，行竊七十餘次，並據之認定其係
賴竊盜維生之常業犯，核屬事實審法院無違於證據法則之採證認
事自由判斷職權之合法行使，並未違法。戊○○上訴意旨（五）
執此指摘原判決有認定事實不憑證據及證據調查未盡之違法，顯
非適法。再依原判決事實認定及理由說明，係援引竊盜犯贓物犯
保安處分條例第三條第一項第二款：「以犯竊盜罪為常業者」之
規定，併宣告戊○○於刑之執行前應令入勞動場所強制工作三年
，並非援引同法條第一項第一款：「有犯罪之習慣」之規定；則
原判決未認定戊○○是否有犯罪習慣，自未違法。戊○○上訴意
旨（七）以此指摘原判決違法，殊屬誤會。再依原判決引用之第
一審判決理由說明，已敘明係審酌戊○○之品行、智識程度，犯
罪之動機、方法、手段、所生危害、所得利益及犯後態度等一切
情狀，於法定刑範圍內量處戊○○有期徒刑二年十月；再審酌戊
○○正值壯年，不思努力工作，竟以犯竊盜罪為常業，就本案係
基於主導之地位，惡性較高，且犯行遍及全臺，對全國養鴿者之
財產造成嚴重之危害，影響社會治安甚鉅，乃依竊盜犯贓物犯保
安處分條例第三條第一項第二款：「以犯竊盜罪為常業」之規定
，諭知戊○○應於刑之執行前令入勞動場所強制工作三年；並未
違法。戊○○上訴意旨（八）執此指摘原判決違背法令，顯與法
律規定得為第三審上訴理由之違法情形，不相適合。次查證據之
證明力，屬法院自由判斷之職權，祇要不違背經驗法則及論理法
則，即不容任指為違法。原判決引用之第一審判決，採納戊○○
於警詢供稱：「是丁○○在張網，我在外面看」、「丁○○在抓
鳥，他在小琉球某水塔附近張網，長約二十丈，高約十尺」，作
為判決丁○○有罪之證據，乃事實審法院無違於證據法則之證據
證明力自由判斷職權之合法行使，並未違法。至於丁○○聲請勘
驗0000000000號、0000000000號行動電話
之監聽錄音帶，原判決已敘明無勘驗必要之理由。丁○○上訴意
旨（一）指摘原判決採證違法及證據調查未盡各節，均非適法之
第三審上訴理由。至於丙○○供稱：伊未以架設鳥網之方式，竊
捕賽鴿等語，縱令屬實，惟共同正犯間，於犯意聯絡範圍內，應
就其他共犯實施之行為，同負其責；丁○○既有架設鳥網竊捕賽
鴿之行為，丙○○就此自應共同負責，原判決引用之第一審判決
所為之事實認定（即丙○○以架設鳥網方式竊捕賽鴿），縱令有
誤，亦無從動搖原判決所確認之常業竊盜事實，顯於判決結果無
影響，依刑事訴訟法第三百八十條規定，仍難執為提起第三審上
訴之適法理由。丙○○上訴意旨（二）以此指摘原判決違法，自
非合法之第三審上訴理由。綜上所論，本件上訴人等之上訴，俱
屬違背法律上程式，均應駁回。至於原判決認與上開常業竊盜部
分，有牽連犯關係之恐嚇取財部分，原判決認應依刑法第三百四
十六條第一項論處；經核刑法第三百四十六條第一項之恐嚇取財
罪，屬於刑事訴訟法第三百七十六條第六款之案件，與之有牽連
犯裁判上一罪關係之常業竊盜部分之上訴，既不合法，自無從就
有牽連犯關係之上開輕罪部分併為實體上審判，此部分既經第二
審判決，自不得上訴於第三審法院，上訴人等就該部分，竟均提
起上訴，戊○○上訴意旨（一）並指摘原判決關於恐嚇取財部分
，有認定事實不依證據之違法，俱非適法，均應併予駁回。又本
院為法律審，丙○○提出之照片一紙，無從斟酌，附為指明。
據上論結，應依刑事訴訟法第三百九十五條前段，判決如主文。
中    華    民    國  九十五  年    九    月    七    日
                      最高法院刑事第十二庭
                          審判長法官  林  永  茂
                                法官  洪  文  章
                                法官  蘇  振  堂
                                法官  蕭  仰  歸
                                法官  何  菁  莪
      本件正本證明與原本無異
                                      書  記  官
中    華    民    國  九十五  年    九    月   十四   日
                                                      Ｑ


司法院資訊處製作；財團法人民間司法改革基金會備份。
